【裁判字號】    94,聲判,139
【裁判日期】    950206
【裁判案由】    聲請交付審判
【裁判全文】
臺灣臺北地方法院刑事裁定             94年度聲判字第139號
聲  請  人  甲○○
代  理  人  王永春律師
被      告  乙○○
            丙○○
上列聲請人因被告詐欺案件，不服臺灣高等法院檢察署檢察長中
華民國九十四年十一月三十日，九十四年度上聲議字第三九九○
號駁回聲請再議之處分（原不起訴處分案號：臺灣臺北地方法院
檢察署九十三年度偵字第一九六三五號），聲請交付審判，本院
裁定如下：
    主      文
聲請駁回。
    理      由
一、按告訴人不服上級法院檢察署檢察長或檢察總長認再議為無
    理由而駁回之處分者，得於接受處分書後十日內委任律師提
    出理由狀，向該管第一審法院聲請交付審判；法院認交付審
    判之聲請不合法或無理由者，應駁回之，刑事訴訟法第二百
    五十八條之一、第二百五十八條之三第二項前段分別定有明
    文。查本件聲請人甲○○以被告乙○○、丙○○涉犯詐欺等
    罪，向臺灣臺北地方法院檢察署（下簡稱臺北地檢署）檢察
    官提出告訴，經該署檢察官以九十三年度偵字第一九六三五
    號為不起訴處分後，聲請人不服聲請再議，經臺灣高等法院
    檢察署（下簡稱高檢署）檢察長於民國九十四年十一月三十
    日以九十四年度上聲議字第三九九○號處分書認聲請人再議
    無理由而駁回再議，聲請人於九十四年十二月九日收受該處
    分書，於同年十二月十六日委任律師提出理由狀向本院聲請
    交付審判等情，業經本院依職權調取臺北地檢署九十三年度
    偵字一九六三五號、高檢署九十四年度上聲議字第三九九○
    號等卷宗查閱無訛，且有本院收狀戳上日期可證，是本件聲
    請為合法，合先敘明。
二、聲請人原告訴意旨略以：被告乙○○及被告丙○○為夫妻，
    共同基於意圖為自己不法之所有之概括犯意，自八十九年六
    月間起至九十三年二月間止，向被告乙○○同任律師之同事
    即聲請人訛稱：欲購置臺北市中山區○○○路中山段三小段
    二九六地號土地、臺北市○○區○○路一段三二號四樓房地
    及經營事業需資金週轉云云，嗣又誆稱渠等二人尚擁有坐落
    新竹縣竹北市○○段七三六及七三五地號土地（門牌號碼為
    新竹縣竹北市○○○路四九○巷三號）、臺北市文山區○○○路○段二一二巷之一號三樓之房地可供擔保，且待所購臺
    北市○○區○○路一段三二號四樓房地向金融機構貸款後即
    可如數償付云云，且被告乙○○及丙○○為取信聲請人，並
    由被告乙○○簽發如附件所示，付款人均為彰化銀行建成分
    行之支票四紙做為還款憑證，使聲請人陷於錯誤，陸續借貸
    被告新臺幣（下同）九百十萬元，詎上揭支票屆期後，竟均
    告退票，聲請人幾經查訪，始知被告原口頭表示願以上開坐
    落新竹縣竹北市○○○路四九○巷三號為擔保之房地，早已
    另向金融機構設定抵押，嗣經聲請人催討，被告二人惟恐名
    下不動產為聲請人聲請查封，始於九十三年二月二十三日佯
    與聲請人和解，並保證將把被告乙○○所有、坐落臺北市中
    山區○○○路○段七七巷九號五樓及同址五樓之一，及被告
    丙○○所有、坐落臺北市文山區○○○路○段二一二巷六之
    一號三樓等不動產房地做為還款擔保，惟事後聲請人始得悉
    ，被告二人早於九十三年四月間，即分將上揭二處房地變賣
    ，然所得均未依約償還聲請人，聲請人至此始知受騙。詎被
    告乙○○經聲請人對其提起涉有詐欺罪嫌告訴後，竟意圖使
    聲請人受刑事處分，於九十三年七月十七日在臺北市松山分
    局警詢中誣稱：聲請人放款超過法定利率，希望警方依法處
    理等語，而誣指聲請人涉有重利罪嫌。因認被告乙○○、丙○○共同涉有詐欺罪嫌，而被告乙○○則另涉犯誣告罪嫌云
    云。
三、本件聲請交付審判意旨略以：
（一）重利罪之構成，需符合乘他人急迫輕率或無經驗，貸
      以金錢或其他物品，取得與原本顯不相當之重利等三要
      件，被告乙○○係執業律師，且曾於九十三年五月間經第
      三人莊玉清等人選任就涉有銀行法及重利罪責案件擔任辯
      護人，足證被告乙○○對於重利罪責之構成要件十分熟稔
      ，其亦無急迫輕率或無經驗之可能，故其明知聲請人收取
      年息百分之十八至二十四之利息並無構成重利罪，竟向訊
      問之偵查人員表示聲請人涉有重利罪，自已構成誣告罪，
      不因為聲請人確有收取年息百分之十八至二十四之利息而
      有所不同。
（二）被告乙○○、丙○○明知所有坐落臺北市○○區○○段二
      小段四○四、四○三地號土地及其坐落房屋即臺北市○○
      路○段三二號四樓建築改良物都已分別於九十一年八月七
      日及九十二年一月二日向銀行借款設定第一、二順位之抵
      押權共一千八百七十二萬元，而彼等在九十二年六月間即
      已明知無資力返還聲請人前開借款，被告乙○○、丙○○
      二人卻又於九十二年五月間至聲請人位於臺北市○○路一
      一九號四樓之辦公室，向聲請人出示被告乙○○所有坐落
      新竹縣竹北市○○段七三六、七三五地號土地及一七五建
      號（即新竹縣竹北市○○○路四九○巷三號房地）登記謄
      本，欺騙聲請人「系爭房地並無設定抵押權」、「其二人
      資力沒有問題，絕對可以償還借款」，而使聲請人陷於錯
      誤以為被告二人所言為真實，再分別於九十二年六月三日
      、同年七月十七日各交付被告二人二百萬元，被告上開行
      為明顯符合刑法詐欺取財罪之要件，惟原處分機關針對聲
      請人請求調查被告二人九十二年六月間「無資力」之情形
      ，均認無必要而駁回聲請人調查證據之聲請，實有應調查
      之證據而未調查之違誤。
（三）從而，檢察機關率為不起訴及駁回再議之處分，實難令人
      信服，爰向本院聲請交付審判。
四、經查：
（一）按刑事訴訟法之所以增訂「聲請法院交付審判制度」，其
      目的係為對於檢察官起訴裁量之制衡，除貫徹檢察機關內
      部檢察一體之原則所含有之內部監督機制外，另宜有檢察
      機關以外之監督機制，由法院保有最終審查權而介入審查
      ，提供告訴人多一層救濟途徑（刑事訴訟法第二百五十八
      條之一立法理由參照），以促使檢察官對於不起訴處分為
      最慎重之篩選，審慎運用其不起訴裁量權。從而，本條之
      適用一方面係強制告訴人先循檢察機關內部之監督機制救
      濟無效果後，始由法院為之；另方面亦促使檢察機關內部
      省視其不起訴處分是否妥當，法院有最終審查權。故交付
      審判之制度雖賦與法院於告訴人交付審判之聲請裁定准否
      前，可依同法第二百五十八條之三第三項規定為「必要之
      調查」，然其調查證據之範圍，自應以偵查中曾顯現之證
      據為限；而同法第二百六十條對於不起訴處分已確定或緩
      起訴處分期滿未經撤銷者，不得再行起訴之規定，其立法
      理由說明所謂不起訴處分已確定者，包括「聲請法院交付
      審判復經駁回者」之情形在內，是前述「得為必要之調查
      」，其調查證據範圍，更應以偵查中曾顯現之證據為限，
      不得就告訴人新提出之證據再為調查，亦不得蒐集偵查卷
      以外之證據。否則，將與刑事訴訟法第二百六十條之再行
      起訴規定混淆不清，亦將使法院兼任檢察官之責，而有回
      復「糾問制度」之虞；況案件一經法院裁定交付審判，即
      如同檢察官提起公訴般，使案件進入審判程序，則法院裁
      定交付審判之前提，必須偵查卷內所存證據已達刑事訴訟
      法第二百五十一條第一項所謂「足認被告有犯罪嫌疑」程
      度，亦即案件已經跨越起訴門檻，檢察官未行起訴情形下
      而言。縱法院事後審查交付審判案件，對於檢察官所認定
      事實或有不同判斷，但如該案件仍須另行蒐證始能判斷應
      否交付審判者，因交付審判審查制度並無如同再議救濟制
      度得為發回原檢察官續行偵查之設計，法院仍應依同法第
      二百五十八條之三第二項前段規定，以聲請無理由裁定駁
      回。
（二）查被告乙○○向聲請人借款，除以其本人為發票人簽發支
      票供擔保外，並曾分別支付利息與聲請人等情，有被告提
      出之支票及利息支付明細表影本在卷可稽，聲請人既與被
      告乙○○為律師事務所之同事，且被告乙○○借款尚曾簽
      發支票為擔保，並支付利息，是聲請人之所以借款與被告
      ，顯係基於與被告乙○○多年同事情誼之信賴關係，聲請
      人曾於警詢時亦陳稱與被告乙○○同事間之信賴關係為其
      借款予被告乙○○、丙○○之原因之一，可見被告並未施
      用任何詐術，聲請人亦未因何而有陷於錯誤之情，參諸被
      告向聲請人借款，亦均有支付利息資為報酬，故被告與聲
      請人之金錢往來應不脫單純之民事借貸實堪認定。縱聲請
      人雖一再指陳被告乙○○係以資力良好自稱，且將把借款
      用以投資不動產等向其行騙，惟聲請人亦為執業之律師，
      對提供資金借與他人所可能引致之風險，與借款人是否可
      能係以詐術行騙以及如何在貸出款項過程中確保個人債權
      等，均應有較常人為高之危機意識，殊難以被告乙○○事
      後無力償還借款，即與詐欺等同視之。
（三）被告乙○○與聲請人曾於九十三年二月二十三日，針對被
      告乙○○積欠聲請人之九百十萬元債務簽立和解書，此有
      和解書一紙附於偵查卷可稽。依和解書第三條、第五條約
      定，被告乙○○須保證於九十三年五月三十日清償聲請人
      五十萬元，另被告乙○○同意將新竹縣中正東路四九○巷
      三號房地設定第二順位、金額六百五十萬元之抵押權予聲
      請人。而被告乙○○出售位在臺北市○○○路○段七七巷
      九號五樓及同址五樓之一房地後，所得餘款五十萬零二百
      九十三元，確由被告乙○○用以償還九十三年五月三十日
      應清償聲請人之款項，而被告乙○○坐落新竹縣竹北市○○段七三五、七三六地號土地，與其上門牌號碼新竹縣竹
      北市○○○路四九○巷三號之房屋，亦確於九十三年二月
      二十五日由聲請人設定最高限額為六百五十萬元之第二順
      位抵押權等情，有安信建築經理股份有限公司專戶資金交
      易及利息結算明細表，與新竹縣竹北地政事務所他項權利
      證明書影本等錄卷供參，是堪認被告乙○○確有依相關和
      解內容履行還款義務。再觀諸和解書第六條：甲方（即被
      告乙○○）所有臺北市○○○路○段七七巷九號五樓及五
      樓之一房地，如將來出售時應先知會乙方（即聲請人），
      出售後扣除償還銀行貸款後之餘額，應優先償還乙方之內
      容，亦僅係規範被告乙○○對原所有位在臺北市○○○路
      ○段七七巷九號五樓及同址五樓之一之房地，於出售時應
      先知會聲請人，出售後扣除償還銀行貸款後之餘額，應優
      先償還聲請人，並非謂被告乙○○全然不得對之為其他處
      分，復審酌被告乙○○售屋所得，亦確將之用來清償對聲
      請人之債務，被告乙○○未知會聲請人即行出售上開房地
      所為，純係民事上之債務不履行，要難認有何詐術之實施
      。
（四）被告丙○○原位在臺北市○○○路○段二一二巷六之一號
      三樓之房地係以總價五百八十萬出售予證人許淑賢，期間
      有關之買賣細節，均是由被告丙○○與許淑賢所商洽，被
      告乙○○並未參與，且許淑賢於交易成立後未幾即由其分
      設在郵局與合作金庫銀行之帳戶，各匯款五十四萬元與五
      百二十六萬元予被告丙○○，其中五百二十萬元之資金來
      源係許淑賢在合作金庫銀行到期之定存單等情，業據證人
      許淑賢證述屬實，並有許淑賢在合作金庫銀行綜合存款帳
      戶九十三年一至五月之往來明細、匯出匯款回條聯、許淑
      賢在中華郵政新店檳榔路郵局開設帳戶之往來明細及郵政
      跨行匯款申請書等影本附卷足憑，許淑賢既清楚交待購屋
      款項之來源，並提出相關金融機構之往來憑證資料以供參
      佐，而系爭房地之相關買賣經過，也經被告丙○○、證人
      許淑賢分別供述經勾稽比對後認無甚鉅之歧異，是許淑賢
      與被告丙○○有關上揭不動產買賣之交易即堪認屬實，被
      告丙○○所辯將前開系爭房地售與許淑賢等情，應非全屬
      虛罔。再觀諸被告乙○○、丙○○與聲請人所簽訂和解書
      內容之全篇意旨，被告乙○○係以簽發如和解書第四條所
      示之五紙支票，並保證至遲於五年內分期全數清償餘款六
      百五十萬元為主要之還款依據，至於和解書中第九條：甲
      方承諾與保證人丙○○不得再以臺北市○○○路○段二一
      二巷六之一號三樓房地向銀行及任何人增加或為借款之擔
      保之約定，暨和解書第五條、第六條對有關前揭不動產，
      不得再行增加任何借款或擔保之約定，僅係聲請人為確保
      被告乙○○履行上開以簽發支票返還餘款之催資憑據，要
      難認被告丙○○對其夫前述所簽發之支票背書，即不得處
      分前述不動產，故自無從以其將前揭不動產售予其姊許淑
      賢之行為，而對被告二人繩以詐欺之刑責。
（五）被告乙○○係分次向聲請人借款，縱和解後，被告乙○○
      有未如期、如數依原和解內容清償債務之情，聲請人亦可
      依原和解內容，續循相關民事訴訟程序向被告乙○○、丙○○取償，聲請人之債權並未因而無從確保。至於聲請人
      所稱被告二人以和解之方法取回被告乙○○為發票人、被
      告丙○○為背書人之九十三年二月八日、二月二十三日、
      三月二日、三月十六日到期之支票部分，因聲請人於民事
      上本得請求被告等給付本金及至清償時依法定利率計算之
      利息，換言之，被告二人並未因取回支票而免除遲延給付
      之利息，即被告等並無獲取任何利益，自無成立詐欺取財
      罪之餘地，聲請人就此尚有誤會。綜合前述之相關借款與
      簽訂和解書之經過、內容，自不得遽然推論被告乙○○、
      丙○○二人於原借款或簽訂和解書之初，主觀上即有何詐
      欺之意圖。
（六）按刑法第一百六十九條第一項誣告罪之成立，係以告訴人
      所訴被訴人之事實必須完全出於虛構為要件，申言之，指
      明知無此事實，故意捏造而圖使被訴人受刑事處分，始足
      當之（最高法院八十三年度臺上字第三二一七號判決意旨
      參照）。本件聲請人既自承曾向被告等收取年息百分之十
      八至百分之二十四之代價（見聲請再議狀第八頁第一行）
      ，則被告乙○○於九十三年七月十七日警詢時曾表示：「
      甲○○以月息二分年息百分之二十四超過法定利率」等情
      ，自無虛構事實可言，其所為顯與誣告罪之構成要件不相
      當。聲請人請求聲請傳訊當時詢問之警員，亦無必要。至
      於被告乙○○認為聲請人收取年息百分之十八至百分之二
      十四之利息，屬於重利部分，乃係其個人法律見解之問題
      ，實與誣告罪成立與否無關。雖被告乙○○曾為他案重利
      罪被告擔任辯護人，惟他案之情形未必與本案被告乙○○
      向聲請人借款之情形相同，不可等同論之，自不得以被告
      乙○○曾在他案任重利罪之辯護人，即認其明知本案聲請
      人借款之情形必然不構成重利罪。
（七）此外，綜觀全案卷證資料，亦未發現有何其他積極之證據
      足以證明被告乙○○、丙○○確有聲請人所指述之詐欺、
      誣告犯行，是原檢察官及高檢署檢察長分別予以不起訴處
      分及駁回再議之聲請，並無不當。至於聲請人指摘原檢察
      官有應調查之證據未予調查之違法，不在本院審理交付審
      判之救濟範圍內。準此，本件交付審判之聲請為無理由，
      應予駁回。
五、據上論斷，依刑事訴訟法第二百五十八條之三第二項前段，
    裁定如主文。
中   華   民   國   九十五    年    二    月    六    日
                         臺灣臺北地方法院刑事第一庭
                             審判長法  官  陳興邦
                                   法  官  吳秋宏
                                   法  官  劉素如
上正本證明與原本無異。
本裁定不得抗告。
                                   書記官  陳俐妙
中   華   民   國   九十五    年    二    月    六    日
  附表
  ┌───┬───────┬─────┬─────┬─────┬─────┐
  │編  號│付    款    人│發  票  人│發  票  日│票      號│金      額│
  ├───┼───────┼─────┼─────┼─────┼─────┤
  │  １  │彰銀建成分行  │乙  ○  ○│93、2、8  │BC0000000 │180萬元   │
  ├───┼───────┼─────┼─────┼─────┼─────┤
  │  ２  │    同  上    │  同  上  │93、2、13 │BC0000000 │130萬元   │
  ├───┼───────┼─────┼─────┼─────┼─────┤
  │  ３  │    同  上    │  同  上  │93、3、3  │BC0000000 │200萬元   │
  ├───┼───────┼─────┼─────┼─────┼─────┤
  │  ４  │    同  上    │  同  上  │93、3、16 │BC0000000 │200萬元   │
  └───┴───────┴─────┴─────┴─────┴─────┘


司法院資訊處製作；財團法人民間司法改革基金會備份。
